最高法院刑事判決　　　　　　　　　　　　　　　九十三年度台上字第四００四號
　　上　訴　人　乙○○
　　　　　　　　甲○○
右上訴人等因殺人案件，不服台灣高等法院台中分院中華民國九十三年四月六日第二
審判決（九十三年度上重訴字第一號，起訴案號：台灣南投地方法院檢察署九十二年
度偵字第二四七三、二五八二號），提起上訴，本院判決如左：
    主  文
原判決撤銷，發回台灣高等法院台中分院。
    理  由
本件原判決認定上訴人甲○○係陳來春之表哥，為家庭暴力防治法第三條第四款所稱
之家庭成員。甲○○原在雲林縣斗六市虎尾溪經營牛肉麵店，上訴人乙○○曾在該麵
店擔任廚師。甲○○因陳來春之子徐書濮在其店內學習廚藝，並與其同居一處，因而
獲悉患有中度精神疾病之陳來春經常在南投縣名間鄉濁水車站遊蕩，且徐書濮擔心陳
來春發生危險，有意為其投保，乃意圖為自己不法之所有，計畫透過徐書濮為陳來春
辦理保險，再加以殺害，以詐領保險金。民國九十一年八、九月間，甲○○在其麵店
內，詢問當時尚在服役中之乙○○，是否有意願殺害陳來春，並表示願以新台幣（下
同）二十萬元為酬；乙○○以其尚在服役中，恐遭軍法審判，而未應允。甲○○仍依
計畫與不知情之徐書濮商量，表示先代繳保險費為陳來春投保，事後再從其薪資中扣
抵。徐書濮同意後，甲○○即向任職於富邦人壽保險股份有限公司（下稱富邦保險公
司）不知情之陳敏智洽辦投保事宜，並於同年十月十四日邀陳來春及其父陳文和至麵
店內與陳敏智簽約，以陳來春為要保人及被保險人，徐書濮為受益人，向富邦保險公
司投保二十年期終身壽險保險金額一百萬元、附約為二十年期之新定期壽險保險金額
一百萬元，一年期傷害保險保險金額二百萬元及一年定期二至六級殘廢保險保險金額
一百萬元，由甲○○刷卡繳付第一年保險費。乙○○服役休假時，均居住在甲○○住
處，此期間，甲○○陸續慫恿乙○○殺害陳來春。迨九十二年五月中旬，乙○○退伍
後不久，至甲○○住處飲酒，甲○○又提議殺害陳來春，乙○○質疑其支付二十萬元
之能力，甲○○表示曾為陳來春辦理保險，乙○○因甫退伍，缺錢花用，應允於同年
六月十三日以前殺害陳來春。旋即共同基於殺人以詐領保險金之犯意聯絡，由甲○○
駕車搭載乙○○至濁水車站七、八次，讓乙○○辨認陳來春之相貌及熟悉環境。乙○
○亦多次自行騎機車前往濁水車站勘察地形。同年六月十二日上午十時許，雲林縣斗
南鎮下雨，乙○○猜想南投縣名間鄉亦有可能下雨，濁水車站可能無人出入，較易下
手，乃向甲○○表示當日下午欲前往濁水車站，若有適當機會即下殺手。未幾，甲○
○向乙○○示意已將行兇用之水果刀置於ＬＪＥ｜五三一號機車之置物箱內。同日午
飯後，甲○○開車搭載其同居人李芳先，乙○○之女友蘇小喬及徐書濮等人外出，留
下乙○○。迨同日下午一時許，乙○○騎機車離開甲○○住處後，撥打甲○○之行動
電話，告知將前往濁水車站。同日下午二時許抵達濁水車站，見陳來春獨坐在站內新
設廣場休閒椅上，四下無人，且雷雨大作，認機不可失，即身著雨衣，持水果刀，悄
然走近陳來春左側，以右手握刀，虎口朝上，刀尖向下，奮力朝陳來春左前胸猛刺一
刀，隨即拔刀騎車逃逸，行經南投縣名間鄉○○路七公里七四０公尺處，將水果刀丟
棄；至彰雲大橋時，復以行動電話告知甲○○已殺害陳來春，再繼續逃逸至雲林縣林
內鄉○○路，見雨勢轉弱，遂將雨衣棄置路旁水溝，見雨衣遭水流沖失，然後騎車返
回雲林縣斗南鎮住處藏匿。陳來春遭刺，深及左肺肺門，左肺動脈遭切割斷裂，左肺
塌陷，血流不止，致失血性休克，當場死亡。乙○○慮其犯行遭人目擊，於同月十二
日晚上，建議甲○○將機車出售，甲○○旋於翌（十三）日上午，偕乙○○及不知情
之李芳先、蘇小喬將前開機車售賣予嘉義縣民雄鄉「東達機車大賣場」。陳來春死亡
後，甲○○即透過不知情之李芳先告知陳敏智關於陳來春死亡之事，並詢問保險理賠
金額，復於同月十五日聯絡陳敏智與不知情之徐書濮辦理保險理賠事宜，而著手於詐
欺取財行為。嗣警方為追查殺害陳來春之兇手，以陳來春親友為中心深入調查，於同
月二十四日，第二次通知乙○○到警局協助調查時，乙○○恐事跡敗露，乃向警方自
首，坦承殺害陳來春；事經媒體報導後，富邦保險公司停止保險理賠程序，甲○○詐
領保險金始未得逞等情，爰維持第一審論處上訴人等共同殺人罪刑，駁回其於第二審
之上訴。固非無見。
惟查：(一)現行刑事訴訟法為保障被告之反對詰問權，排除具有虛偽危險性之傳聞證據
，以求實體真實之發見，明定被告以外之人於審判外之言詞或書面陳述，除法律有規
定者外，不得作為證據。證人在司法警察官或司法警察調查中所為之陳述，未經被告
於審判期日踐行反對詰問之程序，性質上屬傳聞證據，除符合法定情形外，不具有證
據能力。原判決依憑證人簡明煇（似誤書為「簡明輝」）、張永達在警詢中之陳述，
以其在「台一五二線濁水排水改善工程」工地七公里五二０公尺處發現之黑柄水果刀
（經扣案），即係乙○○殺害陳來春所用之水果刀（見原判決第十面第十行至第十九
行）；並採酌證人陳敏智、李芳先、林振裕、蘇小喬等人在警詢中陳述，為不利於甲
○○之認定。但乙○○於原審否認扣案之水果刀係其持以殺害陳來春之兇器（見原審
卷第八十三頁），甲○○亦一再否認與乙○○共同殺害陳來春，以詐領保險金。而稽
之原審審判筆錄，原審未傳喚上開證人於審判期日到庭踐行詰問程序，僅提示其警詢
筆錄並告以要旨，即逕採為判決之基礎，復未說明其警詢筆錄如何合於傳聞法則之法
定例外情形，難謂於法無違。(二)原判決認定甲○○計畫殺害陳來春以詐領保險金，先
利用不知情之徐書濮為陳來春投保終身壽險等保險，而以陳來春為要保人及被保險人
，徐書濮為受益人；迨由乙○○殺害陳來春後，即透過不知情之李芳先告知陳敏智關
於陳來春死亡之事，並詢問保險理賠金額；復聯絡陳敏智與不知情之徐書濮辦理保險
理賠事宜，而著手詐欺取財等情。如果無訛，甲○○利用不知情之徐書濮詐領保險金
，並已著手於犯罪行為之實施，有無間接正犯之適用？殊堪研求。又依保險法第六十
四條第一項規定，對於保險人有據實說明義務者為要保人；原判決認本件保險契約之
要保人為陳來春，則甲○○既非要保人，對保險公司似無告知之義務。乃其理由謂甲
○○明知陳來春患有精神疾病，不能投保，且陳來春若因罹病而身故或癱瘓，亦有無
法請求理賠之風險，仍執意違反告知義務，透過不知情之徐書濮為陳來春投保，足見
其居心不良（見原判決第十八面第一行至第四行），資為甲○○有罪判決論據之一，
併嫌欠洽。上訴意旨指摘原判決違背法令，尚非全無理由，應認有撤銷發回更審之原
因。
據上論結，應依刑事訴訟法第三百九十七條、第四百零一條，判決如主文。
中　　　華　　　民　　　國　　九十三　　年　　　八　　　月　　　五　　　日
                              最高法院刑事第四庭
                                  審判長法官  紀　俊　乾
                                        法官  黃　正　興
                                        法官  劉　介　民
                                        法官  陳　東　誥
                                        法官  黃　一　鑫
      右正本證明與原本無異
                                              書  記  官
中　　　華　　　民　　　國　　九十三　　年　　　八　　　月　　　九　　　日
                                                                        Ｑ
